ACORDAO-COMPLETO-2354109

ACÓRDÃO 6581/2019 ATA 26/2019 - PRIMEIRA CÂMARA

VISTOS, relatados e discutidos estes autos de recursos de reconsideração interpostos pela empresa Santa Cecília Empreendimentos e Construções Ltda. e pelo Sr. Ney Borges de Oliveira, ex-prefeito de Mansidão/BA, em desfavor do Acórdão 7592/2016-TCU-Primeira Câmara,
ACORDAM os Ministros do Tribunal de Contas da União, reunidos em sessão da Primeira Câmara, ante as razões expostas pelo Relator, em:
9.1. conhecer do recurso de reconsideração interposto pela empresa Santa Cecília Empreendimentos e Construções Ltda. para, no mérito, negar-lhe provimento; 
9.2. conhecer do recurso de reconsideração interposto pelo sr. Ney Borges de Oliveira para, no mérito, dar-lhe provimento parcial, tornando sem efeito sua responsabilidade pelos débitos indicados nos incisos I e III do subitem 9.2 do Acórdão 7592/2016-TCU-Primeira Câmara; 
9.3. em consonância com os subitens anteriores, dar a seguinte redação aos subitens 9.2 e 9.3. do Acórdão 7592/2016-TCU-Primeira Câmara:
"9.2. julgar irregulares, com fundamento nos arts. 1º, I, e 16, III, "b" e "c", da Lei 8.443/1992 c/c os arts. 19 e 23, III, da mesma lei e com os arts. 1º, I, 209, II e III, 210 e 214, III, do RI/TCU, as contas do Sr. Ney Borges de Oliveira e condená-lo, em solidariedade com o município de Mansidão/BA e com a empresa Santa Cecília Empreendimentos e Construções Ltda., ao pagamento das quantias a seguir especificadas, com a fixação do prazo de quinze dias, a contar da notificação, para comprovar, perante o Tribunal (art. 214, III, "a", do RI/TCU) , o recolhimento da dívida aos cofres da  Companhia de Desenvolvimento dos Vales do São Francisco e Parnaíba, atualizada monetariamente e acrescida dos juros de mora, calculados a partir da data discriminada até a data dos recolhimentos, na forma prevista na legislação em vigor. 
I - (excluído) 
II - Responsáveis: Sr. Ney Borges de Oliveira e Santa Cecília Empreendimentos e Construções Ltda., em razão da não realização parcial das obras previstas no convênio 0.00.03.0020-00/2006, onde ficou assente que não foram executados 33,54% das obras físicas, descontando-se, ainda, o valor posteriormente devolvido pela municipalidade aos cofres da União.
	VALOR ORIGINAL (R$) 
	DATA DA OCORRÊNCIA

	106.446,23 (D) 
	27/12/2007

	123.823,44 (D) 
	11/2/2008

	102.863,26 (D) 
	13/3/2008

	68.449,89 (D) 
	7/4/2008

	76.467,14 (D) 
	9/5/2008

	77.386,37 (D) 
	3/6/2008

	48.513,07 (D) 
	4/7/2008

	46.381,50 (D) 
	26/8/2008

	57.092,12 (D) 
	19/9/2008

	155.477,91 (C) 
	9/11/2012

III - Responsável: município de Mansidão/BA, em razão da ausência de depósito da contrapartida prevista no convênio 0.00.03.0020-00/2006, contrariando o disposto no art. 7º, II, e art. 28, § 4º, da Instrução Normativa 01/97 do Tesouro Nacional.
	VALOR ORIGINAL (R$) 
	DATA DA OCORRÊNCIA

	57.942,12
	20/12/2009

9.3. aplicar a multa prevista no art. 57 da Lei 8.443/1992 c/c o art. 267 do RI/TCU ao Sr. Ney Borges de Oliveira, no valor de R$ 450.000,00 (quatrocentos e cinquenta mil reais) , e à Santa Cecília Empreendimentos e Construções Ltda., no valor de R$ 500.000,00 (quinhentos mil reais) , fixando-lhes o prazo de quinze dias, a contar da notificação, para que comprovem, perante este Tribunal (art. 214, III, "a", do RI/TCU) , o recolhimento da dívida aos cofres do Tesouro Nacional, atualizada monetariamente desde a data do presente acórdão até a do efetivo recolhimento, se for paga após o vencimento, na forma da legislação em vigor;" 
9.4. dar ciência desta deliberação ao município de Mansidão/BA, à Companhia de Desenvolvimento dos Vales do São Francisco e do Parnaíba (Codevasf) , ao Tribunal de Contas do Estado da Bahia (TCE/BA) e à Procuradoria da República no Estado da Bahia.

Recursos de reconsideração interpostos pelo sr. Ney Borges de Oliveira, ex-prefeito de Mansidão/BA, e pela Santa Cecilia Empreendimentos e Construções Ltda. contra decisão que julgou irregulares as contas dos recorrentes, condenou-os em débito e aplicou-lhes multa em razão de irregularidades em convênios firmados para a construção de sistemas de abastecimento de água.

Primeira Câmara

Prefeitura Municipal de Mansidão - BA.

3. Interessados/Responsáveis/Recorrentes:
3.1. Interessado: Prefeitura Municipal de Mansidão - BA (13.348.529/0001-42)
3.2. Responsáveis: Ney Borges de Oliveira (XXX.275.275-XX); Prefeitura Municipal de Mansidão - BA (13.348.529/0001-42); Santa Cecilia Empreendimentos e Construções Ltda. (34.243.907/0001-01)
3.3. Recorrentes: Santa Cecilia Empreendimentos e Construções Ltda. (34.243.907/0001-01); Ney Borges de Oliveira (XXX.275.275-XX).

13.1. Ministros presentes: Vital do Rêgo (na Presidência), Benjamin Zymler (Relator) e Bruno Dantas.
13.2. Ministros-Substitutos presentes: Augusto Sherman Cavalcanti e Weder de Oliveira.

NEY BORGES DE OLIVEIRA

BENJAMIN ZYMLER

Ministro-Substituto Weder de Oliveira.

Adoto como parte inicial do relatório a instrução elaborada por auditor da Secretaria de Recursos (peça 134) , que contou com a anuência dos dirigentes da mencionada unidade técnica (peças 135 e 136) :
"1. Tratam-se de recursos de reconsideração interpostos pela empresa Santa Cecília Empreendimentos e Construções Ltda. (peça 98) e pelo Sr. Ney Borges de Oliveira, ex-prefeito municipal de Mansidão/BA (peça 111) , contra o Acórdão 7592/2016-TCU-Primeira Câmara (peça 70) , retificado por inexatidão material pelos Acórdãos 9.623/2017 e 2.225/2018, ambos da 1ª Câmara (peças 84 e 112, respectivamente) , todos de relatoria do Exmo. Ministro Weder de Oliveira.
1.1 A deliberação recorrida apresenta o seguinte teor:
9.1. rejeitar as alegações de defesa do Sr. Ney Borges de Oliveira e da empresa Santa Cecília Empreendimentos e Construções Ltda; 
9.2. julgar irregulares, com fundamento nos arts. 1º, I, e 16, III, "b" e "c", da Lei 8.443/1992 c/c os arts. 19 e 23, III, da mesma lei e com os arts. 1º, I, 209, II e III, 210 e 214, III, do RI/TCU, as contas do Sr. Ney Borges de Oliveira e condená-lo, em solidariedade com o município de Mansidão/BA e com a empresa Santa Cecília Empreendimentos e Construções Ltda., ao pagamento das quantias a seguir especificadas, com a fixação do prazo de quinze dias, a contar da notificação, para comprovar, perante o Tribunal (art. 214, III, "a", do RI/TCU) , o recolhimento da dívida aos cofres da  Companhia de Desenvolvimento dos Vales do São Francisco e Parnaíba, atualizada monetariamente e acrescida dos juros de mora, calculados a partir da data discriminada até a data dos recolhimentos, na forma prevista na legislação em vigor. 
I - Responsável: Sr. Ney Borges de Oliveira, em razão do atraso na aplicação da contrapartida dos recursos do convênio 0.00.06.0062-00/2003 e da falta de celeridade na aplicação financeira dos recursos depositados na conta corrente dos convênios 0.00.06.0062-00/2003 e 0.00.03.0020.00/2006, contrariando o disposto, respectivamente, no art. 7º, II, e no art. 20, II, da Instrução Normativa 01/97 do Tesouro Nacional.
	VALOR ORIGINAL (R$) 
	DATA DA OCORRÊNCIA

	13.793,04
	31/01/2008

	499,80
	31/01/2008

	1.280,64
	18/04/2008

II - Responsáveis: Sr. Ney Borges de Oliveira e Santa Cecília Empreendimentos e Construções Ltda., em razão da não realização parcial das obras previstas no convênio 0.00.03.0020.00/2006, onde ficou assente que não foram executados 33,54% das obras físicas, descontando-se, ainda, o valor posteriormente devolvido pela municipalidade aos cofres da União.
	VALOR ORIGINAL (R$) 
	DATA DA OCORRÊNCIA

	106.446,23 (D) 
	27/12/2007

	123.823,44 (D) 
	7/2/2008

	102.863,26 (D) 
	10/3/2008

	68.449,89 (D) 
	2/4/2008

	76.467,14 (D) 
	2/5/2008

	77.386,37 (D) 
	2/6/2008

	48.513,07 (D) 
	1/7/2008

	46.381,50 (D) 
	5/8/2008

	57.092,12 (D) 
	15/9/2008

	155.477,91 (C) 
	09/11/2012

III - Responsáveis: Sr. Ney Borges de Oliveira e o município de Mansidão/BA, em razão da ausência de depósito da contrapartida prevista no convênio 0.00.03.0020.00/2006, contrariando o disposto no art. 7º, II, e art. 28, § 4º, da Instrução Normativa 01/97 do Tesouro Nacional.
	VALOR ORIGINAL (R$) 
	DATA DA OCORRÊNCIA

	50.430,15
	24/12/2007

	33.620,09
	11/04/2008

9.3. aplicar a multa prevista no art. 57 da Lei 8.443/1992 c/c o art. 267 do RI/TCU ao Sr. Ney Borges de Oliveira, no valor de R$ 500.000,00 (quinhentos mil reais) , e à Santa Cecília Empreendimentos e Construções Ltda., no valor de R$ 500.000,00 (quinhentos mil reais) , fixando-lhes o prazo de quinze dias, a contar da notificação, para que comprovem, perante este Tribunal (art. 214, III, "a", do RI/TCU) , o recolhimento da dívida aos cofres do Tesouro Nacional, atualizada monetariamente desde a data do presente acórdão até a do efetivo recolhimento, se for paga após o vencimento, na forma da legislação em vigor; 
9.4. autorizar, desde logo, nos termos do art. 28, II, da Lei 8.443/1992, a cobrança judicial das dívidas, caso não atendidas as notificações; 
9.5. dar ciência desta deliberação ao município de Mansidão/BA, à  Companhia de Desenvolvimento dos Vales do São Francisco e Parnaíba e ao Tribunal de Contas Estadual da Bahia (TCE/BA) ; 
9.6. encaminhar cópia desta deliberação à Procuradoria da República na Bahia, em cumprimento ao disposto no § 3º do art. 16 da Lei 8.443/1992.
HISTÓRICO
2. Cuidam os autos de Tomada de Contas Especial (TCE) instaurada pela Companhia de Desenvolvimento dos Vales do São Francisco e Parnaíba (02/SR) - Ministério da Integração Nacional (MI) em desfavor do Sr. Ney Borges de Oliveira, ex-prefeito municipal, em razão da impugnação parcial de despesas do Convênio 0.00.06.0062-00/2006 (Construção de sistema de abastecimento de água nos povoados de Tamboril, Aroeiras, Caraibal, Porenquanto e Barreiro, com vigência de 23/10/2007 a 20/12/2009) e da aprovação parcial da prestação de contas do Convênio 0.00.03.0020- 00/2003 (Execução do sistema de abastecimento de água, etapa II, na sede do município, com vigência de 29/12/2003 a 09/12/2007) .
3. Considerando haver pagamentos à construtora sem a devida comprovação da execução dos serviços (33,54%) , bem como ausência de elementos que confirmassem a falta de recursos municipais para justificar a falta de contrapartida, por meio do Acórdão 7592/2016-TCU-Primeira Câmara (peça 70) , foram julgadas irregulares as contas do ex-Prefeito de Mansidão/BA, Sr. Ney Borges de Oliveira e este foi condenado, solidariamente com a empresa contratada (Santa Cecília Empreendimentos e Construções Ltda.) , bem como com o Município de Mansidão/BA, ao pagamento dos débitos apurados (item 9.2, I, II e III, do referido julgado) .
4. Registre-se que o Acórdão 7592/2016-TCU-Primeira Câmara (peça 70) foi retificado por inexatidão material pelos Acórdãos 9.623/2017 e 2.225/2018, ambos da 1ª Câmara (peças 84 e 112, respectivamente) e mantido, em sede de embargos de declaração, por meio do Acórdão 1311/2018-TCU-Primeira Câmara (peça 111) 
5. Examinam-se, nesta oportunidade, os recursos de reconsideração interpostos pela empresa Santa Cecília Empreendimentos e Construções Ltda. (peça 98) e pelo Sr. Ney Borges de Oliveira (peça 111) , ex-prefeito municipal de Mansidão/BA, contra o citado julgado.
EXAME DE ADMISSIBILIDADE
6. Os recursos preenchem os requisitos de admissibilidade, conforme exigência do art. 33 da Lei 8.443/1992 (Lei Orgânica do TCU) . Referem-se, ainda, a responsáveis legitimados e meio recursal adequado para impugnar o Acórdão 7592/2016-TCU-Primeira Câmara (peça 70) .
7. Dessa forma, ratificam-se as propostas de conhecimento do recurso, com efeito suspensivo, formuladas nos exames de peças 99-100 e 120-121, acolhidas pelo Relator, Exmo. Ministro Benjamin Zymler, conforme Despachos de peças 102 e 122.
EXAME DE MÉRITO
8. Delimitação do recurso
9. Nos recursos trazidos, será necessário verificar, em síntese, se:
10. Preliminarmente
a) houve inobservância ao contraditório e a ampla defesa, por ausência de oportunidade de manifestação na fase interna;
b) houve nulidade da citação, por esta ter sido genérica; 
No mérito
a) houve responsabilidade dos recorrentes;
b) houve desproporcionalidade na condenação;
11. DA (S) PRELIMINAR (ES) 
12. Da análise da inobservância ao contraditório e a ampla defesa, por ausência de oportunidade de manifestação na fase interna.
13. Em sua defesa, a empresa Santa Cecília Empreendimentos e Construções Ltda. alega que não foi ouvido na fase interna da TCE, assim, julga que não foi observado o contraditório e a ampla defesa (peça 98, p. 4-6) .
14. Análise
15. A despeito do assunto, embora seja recomendável a participação dos responsáveis no âmbito da fase interna, não há prejuízo ao exercício do contraditório e da ampla defesa em razão da ausência de oportunidade de defesa na fase interna de tomada de contas especial, pois nessa etapa, em que se coletam evidências para fins de apuração dos fatos e das responsabilidades, não há uma relação processual constituída. A garantia ao direito de defesa ocorre na fase externa, com o chamamento do responsável aos autos, a partir da sua citação válida. Nesse diapasão há inúmeros julgados desta Corte de Contas.
A ausência de notificação do responsável na fase interna do processo de tomada de contas especial não implica vício, porquanto a fase interna constitui procedimento inquisitório de coleta de provas, assemelhado ao inquérito policial, e a fase externa, que se inicia com a autuação do processo no TCU, é que garante o direito à ampla defesa e ao contraditório. (Acórdão 653/2017-TCU-Segunda Câmara, relator Ministro Augusto Nardes) 
Não há prejuízo ao exercício do contraditório e da ampla defesa em razão do não chamamento do responsável aos autos na fase interna da tomada de contas especial, pois nessa etapa, em que se coletam evidências para fins de apuração dos fatos e das responsabilidades, não há uma relação processual constituída. A garantia ao direito de defesa ocorre na fase externa, com a citação válida do responsável. (Acórdão 4938/2016-TCU-Primeira Câmara, relator Ministro Bruno Dantas) 
No processo de tomada de contas especiais, a instauração do contraditório, para fins de condenação por parte do TCU, ocorre na fase externa, por meio da regular citação pelo Tribunal, sendo irrelevante a ocorrência ou não de notificação anterior pelo órgão concedente. (Acórdão 1522/2016-TCU-Plenário, relator Ministro Benjamin Zymler) 
16. Outro ponto que, embora não abordado, relaciona-se de forma relevante com a questão, é acerca do lapso temporal de ciências das irregularidades. Ou seja, o prejuízo à ampla defesa e ao contraditório decorrente da citação tardia deve ser efetivamente demonstrado pelo responsável com a indicação do obstáculo ou dificuldade concreta que implicou em prejuízo à defesa, não sendo suficiente a mera alegação. A jurisprudência do Plenário desta Corte de Contas entende que o prazo razoável para ciência das irregularidades é de 10 anos.
Comprovado que o responsável teve ciência das irregularidades apuradas no processo antes do prazo de dez anos até a instauração da tomada de contas especial e sua citação, ou seja, no curso da fase interna da tomada de contas especial ou durante os procedimentos de exame das contas por parte do concedente, não se configura prejuízo à defesa em decorrência do transcurso de tal prazo. (Acórdão 1772/2017-TCU-Plenário, relator Ministro Augusto Nardes) 
17. No presente caso, os débitos imputados foram do período de 2008, sendo que a citação válida ocorreu ocorreram em 2015 (peças 38 e 42-48) , portanto, não se configurou prejuízo à defesa o transcurso de tal prazo.
18. Sendo assim, entende-se pelo não acolhimento das razões recursais.
19. Da análise da nulidade da citação, por esta ser sido genérica
20. Em sua defesa, a empresa Santa Cecília Empreendimentos e Construções Ltda. alega que a citação foi genérica, não apontando, assim, uma regularidade específica que possibilitasse o exercício da ampla defesa e do contraditório (peça 98, p. 6-7) .
21. Dessa forma, pede a nulidade da decisão, com fundamento no art. 5º, inciso LV, da Constituição Federal de 1988 e Súmula Vinculante STF nº 3.
22. Análise
23. Inicialmente, cabe rememorar os fatos. A citação da construtora foi feita por meio do Ofício 0954/2015-TCU/Secex-BA, de 23/4/2015 (peça 43) , conforme excertos abaixo. 
O débito é decorrente da realização parcial das obras previstas no Convênio 0.00.03.0020.00/2006, onde ficou assente que não foi executado 34,82% das obras físicas, descontando -se ainda o valor, posteriormente devolvido pela municipalidade aos cofres da União.
[...]
Para subsidiar a resposta, segue anexa cópia das seguintes peças: CI nº 086/2014-Codevasf Peça 16, p. 3-9; Relatório de Execução Físico-Financeira, peça 21, p. 56-57; Ciência do Of.2131/2014- TCU-Secex/BA - peça 7 e da Instrução Técnica desta Secretara.
24. De fato, o caráter dialética do processo e os princípios do contraditório e da lealdade processual rechaçam condenação baseada em irregularidade cuja descrição genérica, vaga ou omissa não permita o adequado exercício do direito de defesa. Ou seja, o chamamento aos autos de responsável para se manifestar sobre vício diverso do que lhe é efetivamente imputado prejudica de tal forma que inviabiliza a garantia constitucional do exercício do devido processo legal.
25. Em síntese máxima, a condenação não pode se basear ou fundamentar em irregularidade sobre o qual o responsável não foi chamado a se manifestar.
26. Acontece que, no presente caso, a despeito de no corpo do ofício constar responsabilidade aparentemente genérica ("não execução de 34,82% das obras físicas") , houve disponibilização de documentação complementar apta e adequada a descrever a individualização da conduta da responsável. Isto é, paralela e concomitantemente, encaminhou-se outros documentos que permitiam a identificação pormenorizada da conduta individual da empresa contratada, bem como detalhamento dos débitos impugnados.
27. Assim, entende-se pelo não acolhimento das razões recursais.
28. DO MÉRITO
29. Da análise da responsabilização dos recorrentes.
30. Ambos os recorrentes sustentam que as obras foram integralmente concluídas e apresentam em sua defesa o argumento de falta de responsabilização.
31. Em sua defesa (peça 98, p. 8-12) , a empresa Santa Cecília Empreendimentos e Construções Ltda. defende que a Nota Técnica 08/2013, fundamento da condenação, não merece crédito, existindo Nota Técnica (16/2014) mais precisa a respeito das execuções, pois não foram considerados fatores relevantes, tais como o lapso temporal das visitas realizadas; a aquisição de 90% dos materiais necessários às obras; e os reais custos da obra.
32. Em sua defesa (peça 111) , o ex-prefeito Ney Borges de Oliveira (gestão 2005/2008) sustenta que, em relação ao Convênio 0.00.03.0020.00/2003, apenas deu andamento (prorrogação, aditivas, etc.) a fim de concluir a obra, haja vista ter assumido a gestão do Município de Mansidão/BA em 2005. Registra ainda que, quanto à irregularidade imputada referente à demora no depósito da contrapartida, tal fato ocorreu devido ao atraso da liberação da verba federal. Por fim, aduz que não houve indícios de má-fé ou desonestidade em sua conduta.
33. Ambos os recorrentes registram também que há nos autos documento novo: o Laudo de Avaliação Técnica, datado de 17/03/2017, emitido pelo Sr. José Melquiades Moitinho, que atestou em até 97,12% a execução física das obras.
34. Análise
35. A jurisprudência desta Corte de Contas é firme no sentido de que constitui ônus do gestor a produção das evidências necessárias para comprovar o adequado uso dos recursos públicos, consoante disposições contidas no artigo 70, parágrafo único, da Constituição Federal, e no art. 93 do Decreto-lei 200/1967.
36. Sobre a Nota Técnica 16/2014, de fato a concedente realizou diversas fiscalizações. Contudo, especificamente sobre a referida nota técnica, mais recente, que atestou o percentual de execução de 75%, o próprio órgão informou que o percentual foi estimado de forma visual, não adentrando nos detalhes construtivos. Em contrapartida, consoante registrado pela mesma equipe técnica, o percentual mais fidedigno e atualizado de execução financeira é o constatado na Nota Técnica 08/2013 (peça 16, p. 5) :
Destarte, aconselhamos a explicação do equívoco ao TCU e a apresentação da Nota Técnica 08/2013 de 09/08/2013, elaborada pelo Escritório de Apoio de Barreiras/BA - 2ªEBA, como sendo o percentual mais atualizado e com demonstrativo de cálculo.
37. Registre-se também que, na Nota Técnica 08/2013 foi apresentado um balanço entre os serviços aprovados e os que foram efetivamente executados, que fundamentou a deliberação recorrida, bem o respectivo demonstrativo de cálculo (peça 16, p. 6-9) , isto é, com detalhamento das etapas de execução e construção do objeto.
38. Ainda, relativamente à Nota Técnica 08/2013, cabe registrar que se trata de documento elaborado e chancelado pela equipe técnica do órgão responsável pela instauração da TCE. Tal relatório de fiscalização in loco foi obtido por meio de diligência junto à Codevasf e é a documentação com o percentual mais real obtido. Soma-se ainda o fato de que os relatórios de vistoria in loco dos órgãos repassadores contam com presunção de veracidade e legitimidade, a qual só pode ser descaracterizada mediante a apresentação de prova robusta em contrário. Nessa mesma lógica:
Os relatórios de fiscalização de concedente de transferências voluntárias, enquanto não houver decisão administrativa ou judicial em sentido contrário, produzem os efeitos para os quais foram constituídos, pois são atos administrativos, e como tais, observados os requisitos de constituição e validade (competência, forma, finalidade, motivo e objeto) , gozam de seus atributos (imperatividade, autoexecutoriedade e presunção de legalidade e legitimidade) . (Acórdão 554/2018-TCU-Segunda Câmara, relator Ministro Aroldo Cedraz) 
Os relatórios de fiscalização da concedente constituem atos administrativos, os quais, observados os requisitos de constituição e validade (competência, forma, finalidade, motivo e objeto) , gozam de seus atributos (imperatividade, autoexecutoriedade e presunção de legalidade ou legitimidade) . Enquanto não desconstituídos, na via administrativa ou judicial, produzem os efeitos para os quais foram constituídos. (Acórdão 6874/2016-TCU-Segunda Câmara, relator Ministro Raimundo Carreiro) 
As presunções de veracidade e valor e os requisitos comprobatórios dos relatórios de auditoria valem tanto para as peças produzidas no âmbito das auditorias dos órgãos concedentes quanto para as elaboradas no âmbito do TCU. Entretanto, o julgamento do mérito da questão não fica vinculado a quaisquer das conclusões apresentadas nos relatórios. (Acórdão 3994/2016-TCU-Primeira Câmara, relator Ministro Weder de Oliveira) 
É conferido respaldo probatório aos relatórios de vistoria emitidos por órgão concedente, no exercício do seu dever de acompanhar e fiscalizar a aplicação de recursos transferidos mediante convênio. (Acórdão 2188/2013-TCU-Segunda Câmara, relator Ana Arraes) 
39. Acerca das alegações de que a fiscalização considerada (Nota Técnica 08/2013) foi realizada após 5 anos o encerramento dos serviços, tal argumento isolado não merece prosperar, uma vez que o objeto pactuado (sistema de abastecimento de água) não perde a utilidade de forma natural (depreciação) em lapso temporal reduzido.
40. Relativamente a alegação de que mais de 90% dos materiais necessários às obras relativas à adutora de água tratada 2, ao Reservatório Elevado e à Rede de distribuição e hidrometria foram entregues pela construtora. Cumpre registrar que há meras alegações, sem documentos comprobatórios respectivos. Ademais, a Construtora tinha por objetivo a realização dos serviços e não a entrega de materiais ou equipamentos.
41. Sobre a não observância dos reais custos da obra, não se pode concluir que o novo orçamento esteja subavaliado em razão de haver orçamento preliminar com valor acima, ou seja, caso a empresa discordasse dos valores orçados, caberia pedido de revisão ou até mesmo de distrato, mas não o recebimento de recursos antecipados ante a não integralidade da execução dos serviços contratados.
42. Por fim, cabe algumas considerações acerca do Laudo de Avaliação Técnica das obras, datado de 17/03/2017, emitido por Engenheiro Civil (peça 80) .
43. No referido laudo, o profissional atesta que o percentual de execução das obras estimado alcançou 97,12%. Há também o Termo de Aceitação Definitiva da Obra (datado de 25/10/2010) , bem como relatório fotográfico contemplando imagens de sistemas de abastecimentos de água. 
44. A utilização de laudos e pareceres elaborados por profissionais estranhos aos quadros do TCU é plenamente possível, havendo, inclusive, previsão na Lei Orgânica (art. 101) da requisição de serviços técnicos e especializados por parte de outros órgãos federais. Assim, o laudo ou parecer emitido por empresa ou por profissional privado, sem vínculo, portanto, com o poder público, pode ser admitido para fins de subsídio à atuação da Corte de Contas.
45. Porém, a despeito de ser documento novo, inclusive com assinatura datada de 17/03/2017, não há documentos atuais acerca da execução do objeto ou sobre a situação do mesmo à época da prestação de contas. O laudo relata visitas às obras em diversas datas (registradas por meio de relatório fotográfico) , bem como que foi definitivamente acabada e aceita em 25/10/2010, contudo, há nota técnica da concedente atestando o contrário (Nota Técnica 08/2013) .
46. Ademais, ainda que esses elementos de prova possam, eventualmente, demonstrar a realização do objeto, não revelam a origem dos recursos aplicados, persistindo as análises e conclusões realizadas pela Nota Técnica 08/2013. Nesse sentido há inúmeros julgados desta Corte de Contas: os Acórdãos 3.882/2014 e 654/2009, ambos da Segunda Câmara, e os Acórdãos 317/2010 e 1.840/2010, do Plenário.
47. Portanto, sem documentação hábil comprobatória em contrário, entende-se pela manutenção da inteligência da decisão, notadamente baseada na Nota Técnica 08/2013, isto é, recebimento de pagamentos de serviços sem a devida comprovação (33,54%) .
48. A respeito das razões do ex-prefeito, Sr. Ney Borges de Oliveira (gestão 2005/2008) , cabe rememorar o ato impugnado do responsável. A citação do responsável foi feita por meio do Ofício 0953/2015-TCU/Secex-BA, de 23/4/2015 (peça 42) , conforme excerto abaixo.
O débito é decorrente de atraso na aplicação da contrapartida dos recursos do Convênio 0.00.06.0062-00/2003 e a falta de celeridade na aplicação financeira dos recursos depositados na conta corrente dos convênios 0.00.06.0062-00/2003 e 0.00.03.0020.00/2006, contrariando o disposto, respectivamente, do art. 7º, II e art. 20, II da Instrução Normativa 01/97 do Tesouro Nacional.
49. Já a condenação do ex-prefeito, Sr. Ney Borges de Oliveira (gestão 2005/2008) , foi pelos seguintes motivos:
[...]
9.2. julgar irregulares, com fundamento nos arts. 1º, I, e 16, III, "b" e "c", da Lei 8.443/1992 c/c os arts. 19 e 23, III, da mesma lei e com os arts. 1º, I, 209, II e III, 210 e 214, III, do RI/TCU, as contas do Sr. Ney Borges de Oliveira e condená-lo, em solidariedade com o município de Mansidão/BA e com a empresa Santa Cecília Empreendimentos e Construções Ltda., ao pagamento das quantias a seguir especificadas, com a fixação do prazo de quinze dias, a contar da notificação, para comprovar, perante o Tribunal (art. 214, III, "a", do RI/TCU) , o recolhimento da dívida aos cofres da Companhia de Desenvolvimento dos Vales do São Francisco e Parnaíba, atualizada monetariamente e acrescida dos juros de mora, calculados a partir da data discriminada até a data dos recolhimentos, na forma prevista na legislação em vigor. 
I - Responsável: Sr. Ney Borges de Oliveira, em razão do atraso na aplicação da contrapartida dos recursos do convênio 0.00.06.0062-00/2003 e da falta de celeridade na aplicação financeira dos recursos depositados na conta corrente dos convênios 0.00.06.0062-00/2003 e 0.00.03.0020.00/2006, contrariando o disposto, respectivamente, no art. 7º, II, e no art. 20, II, da Instrução Normativa 01/97 do Tesouro Nacional.
[...]
II - Responsáveis: Sr. Ney Borges de Oliveira e Santa Cecília Empreendimentos e Construções Ltda., em razão da não realização parcial das obras previstas no convênio 0.00.03.0020.00/2006, onde ficou assente que não foram executados 33,54% das obras físicas, descontando-se, ainda, o valor posteriormente devolvido pela municipalidade aos cofres da União.
[...]
III - Responsáveis: Sr. Ney Borges de Oliveira e o município de Mansidão/BA, em razão da ausência de depósito da contrapartida prevista no convênio 0.00.03.0020.00/2006, contrariando o disposto no art. 7º, II, e art. 28, § 4º, da Instrução Normativa 01/97 do Tesouro Nacional.
[...] Acórdão 7592/2016-TCU-Primeira Câmara (peça 70) 
50. Preliminarmente, considerando a relevância da constatação, é preciso destacar que o exprefeito foi citado apenas por "atraso na aplicação da contrapartida" e "falta de celeridade na aplicação financeira dos recursos", ou seja, a fundamentação considerada na condenação do item 9.2, I, do Acórdão 7592/2016-TCU-Primeira Câmara. Assim, as demais condenações (item 9.2, II - não realização parcial das obras - e III - ausência de depósito) não tiveram citação.
51. Portanto, considerando que o chamamento aos autos de responsável para se manifestar sobre vício diverso do que lhe é efetivamente imputado prejudica de tal forma que inviabiliza a garantia constitucional do exercício do devido processo legal e que a condenação não pode se basear ou fundamentar em irregularidade sobre o qual o responsável não foi chamado a se manifestar. Será proposto anular a condenação do Sr. Ney Borges de Oliveira, no item 9.2, subitens II e III, do Acórdão 7592/2016-TCU-Primeira Câmara, sob pena de inobservância aos princípios do contraditório e ampla defesa, bem como a readequação da multa, em face da supressão da responsabilidade do gestor em relação a grande parcela do débito.
52. Prosseguindo, analisa-se agora a condenação do item 9.2, I do acórdão condenatório (peça 70) , a qual houve citação adequada e válida (peça 42) .
53. Relativamente ao atraso no depósito da contrapartida, bem como na falta de celeridade na aplicação financeira dos recursos depositados nas contas correntes dos convênios, a justificativa de atraso dos recebimentos dos recursos federais não ilide tal irregularidade, que gerou débitos históricos.
54. Sobre o ponto cabe destacar que, diante de atualizações legislativas atuais, o agente público responderá pessoalmente por suas decisões ou opiniões técnicas somente em caso de dolo ou erro grosseiro (art. 28, DL 4.657/1942 - LINDB) . Sobre a expressão erro grosseiro, trata-se de erro invencível, mas não uma falha qualquer, é uma falha rude, que foge aos limites da decência e ultrapassa aquilo que é tido como comum ao ser humano.
55. Nesse diapasão e considerando a jurisprudência desta Corte de Contas, a responsabilização no presente caso só caberia em sede de eventual comprovação de erro grosseiro, conluio ou dolo por parte do ex-prefeito, ou pela teoria culpa da má escolha (in eligendo) ou da culpa da ausência de fiscalização (in vigilando) .
56. Entendendo que é notório o fato de que atrasos em aplicações ocasionam em não recebimento de eventuais rendimentos, opina-se pela caracterização de erro grosseiro no presente caso.
Nesse sentido:
A conduta culposa do responsável que foge ao referencial do "administrador médio" utilizado pelo TCU para avaliar a razoabilidade dos atos submetidos a sua apreciação caracteriza o "erro grosseiro" a que alude o art. 28 do Decreto-lei 4.657/1942 (Lei de Introdução às Normas do Direito Brasileiro) , incluído pela Lei 13.655/2018. (Acórdão 1628/2018-TCU-Plenário, relator Benjamin Zymler) 
57. Diante do exposto, entende-se pelo não provimento das razoes recursais apresentadas.
58. Da análise da desproporcionalidade na condenação.
59. Em sua defesa (peça 98, p. 14-17) , a empresa Santa Cecília Empreendimentos e Construções Ltda. defende que houve desproporcionalidade na condenação, haja vista que, além de ter sido condenada em débito no montante de R$ 1.669.373,89, também foi multada no valor de R$ 500.000,00.
60. Análise
61. Relativamente à condenação em débito, trata-se de matéria já analisada. No tocante à aplicação da multa, o fundamento foi o art. 57 da Lei 8.443/1992.
Art. 57. Quando o responsável for julgado em débito, poderá ainda o Tribunal aplicar-lhe multa de até cem por cento do valor atualizado do dano causado ao Erário.
62. Considerando que a condenação foi de R$ 1.669.373,89, a multa de R$ 500.000,00 equivale a aproximadamente 30% da condenação. Assim, tendo em vista que o percentual de serviços pagos e não comprovados executados gira em torno de 33,54%, percebe-se que a multa foi proporcional ao percentual tido como recebido indevidamente (sem comprovação) . Portanto, entendese pelo não provimento das razões recursais apresentadas.
CONCLUSÃO
63. Em face da análise das razões recursais apresentadas, concluiu-se que:
a) a ausência de notificação do responsável na fase interna do processo de tomada de contas especial não implica vício, porquanto a fase interna constitui procedimento inquisitório de coleta de provas, assemelhado ao inquérito policial, e a fase externa, que se inicia com a autuação do processo no TCU, é que garante o direito à ampla defesa e ao contraditório.
b) a disponibilização de documentação técnica complementar à citação teve o condão permitir a individualização da conduta da responsável, isto é, a identificação pormenorizada da conduta individual impugnada da empresa contratada, bem como detalhamento dos débitos impugnados.
c) os relatórios de fiscalização in loco da Codevasf contam com presunção de veracidade e legitimidade, a qual só pode ser descaracterizada mediante a apresentação de prova robusta em contrário, o que não houve no presente caso. O Laudo de Avaliação Técnica das obras juntando aos autos em 2017 (peça 80) , que atesta conclusão estimada de 97,12%, apresenta e sintetiza inúmeros documentos antigos, isto é, relatório fotográfico e Termo de Aceitação da Obra (datado de 25/10/2010) , não possuindo condão de descreditar a Nota Técnica 08/2013, emitida pela concedente.
d) o chamamento aos autos de responsável para se manifestar sobre vício diverso do que lhe é efetivamente imputado prejudica de tal forma que inviabiliza a garantia constitucional do exercício do devido processo legal;
e) a aplicação tardia de recursos em aplicações financeiras é conduta caracterizada como erro grosseiro, por ser falha vencível e rude;
f) a aplicação de multa proporcional ao débito (art. 57 da LO/TCU) considerando o percentual de pagamentos sem a respectiva comprovação de execução se enquadra nos critérios de razoabilidade e proporcionalidade.
V - PROPOSTA DE ENCAMINHAMENTO
64. Ante o exposto, submetem-se os autos à consideração superior, propondo-se:
I - conhecer do recurso de reconsideração interposto pela empresa Santa Cecília Empreendimentos e Construções Ltda., contra o Acórdão 7592/2016-TCU-Primeira Câmara, e, no mérito, negar-lhe provimento.
II - conhecer do recurso de reconsideração interposto pelo Sr. Ney Borges de Oliveira, ex-prefeito municipal de Mansidão/BA, contra o Acórdão 7592/2016-TCU-Primeira Câmara, e, no mérito, dar-lhe provimento parcial, no sentido tornar insubsistentes sua menção no item 9.1, subitens II e III do referido julgado.
III - dar ciência da deliberação aos recorrentes, aos órgãos/entidades interessados e à Procuradoria da República no Estado da Bahia (item 9.6) ".
2.	O Ministério Público junto ao TCU divergiu da análise efetuada pela unidade técnica. Transcrevo parecer do Parquet:
"Trata-se de recursos de reconsideração interpostos por Santa Cecília Empreendimentos e Construções Ltda. (peça 98) e por Ney Borges de Oliveira, ex-prefeito de Mansidão/BA (peça 111) , contra o Acórdão 7592/2016-TCU-Primeira Câmara (peça 70) , mantido, em sede de embargos de declaração, pelo Acórdão 1311/2018-TCU-Primeira Câmara (peça 104) .
Transcreve-se, a seguir, o teor do acórdão recorrido, já com as retificações materiais promovidas pelo Acórdão 9623/2017-TCU-Primeira Câmara (peça 84) :
"VISTOS, relatados e discutidos estes autos de tomada de contas especial instaurada pela Companhia de Desenvolvimento dos Vales do São Francisco e Parnaíba (02/SR) /Ministério da Integração Nacional em desfavor do Sr. Ney Borges de Oliveira, ex-prefeito municipal, em razão da impugnação parcial de despesas do convênio 0.00.06.0062-00/2006 (construção de sistema de abastecimento de água nos povoados de Tamboril, Aroeiras, Caraibal, Porenquanto e Barreiro) e da aprovação parcial da prestação de contas do convênio 0.00.03.0020.00/2003 (execução do sistema de abastecimento de água, etapa II, na sede do município) . 
ACORDAM os ministros do Tribunal de Contas da União, reunidos em sessão da 1ª Câmara, ante as razões expostas pelo relator, em: 
9.1. rejeitar as alegações de defesa do Sr. Ney Borges de Oliveira e da empresa Santa Cecília Empreendimentos e Construções Ltda.; 
9.2. julgar irregulares, com fundamento nos arts. 1º, I, e 16, III, 'b' e 'c', da Lei 8.443/1992 c/c os arts. 19 e 23, III, da mesma lei e com os arts. 1º, I, 209, II e III, 210 e 214, III, do RI/TCU, as contas do Sr. Ney Borges de Oliveira e condená-lo, em solidariedade com o município de Mansidão/BA e com a empresa Santa Cecília Empreendimentos e Construções Ltda., ao pagamento das quantias a seguir especificadas, com a fixação do prazo de quinze dias, a contar da notificação, para comprovar, perante o Tribunal (art. 214, III, 'a', do RI/TCU) , o recolhimento da dívida aos cofres da  Companhia de Desenvolvimento dos Vales do São Francisco e Parnaíba, atualizada monetariamente e acrescida dos juros de mora, calculados a partir da data discriminada até a data dos recolhimentos, na forma prevista na legislação em vigor. 
I - Responsável: Sr. Ney Borges de Oliveira, em razão do atraso na aplicação da contrapartida dos recursos do convênio 0.00.03.0020.00/2003 e da falta de celeridade na aplicação financeira dos recursos depositados na conta corrente dos convênios 0.00.03.0020.00/2003 e 0.00.06.0062-00/2006, contrariando o disposto, respectivamente, no art. 7º, II, e no art. 20, II, da Instrução Normativa 01/97 do Tesouro Nacional.
	VALOR ORIGINAL (R$) 
	DATA DA OCORRÊNCIA

	13.793,04
	31/01/2008

	499,80
	31/01/2008

	1.280,64
	18/04/2008

II - Responsáveis: Sr. Ney Borges de Oliveira e Santa Cecília Empreendimentos e Construções Ltda., em razão da não realização parcial das obras previstas no convênio 0.00.06.0062-00/2006, onde ficou assente que não foram executados 33,54% das obras físicas, descontando-se, ainda, o valor posteriormente devolvido pela municipalidade aos cofres da União.
	VALOR ORIGINAL (R$) 
	DATA DA OCORRÊNCIA

	106.446,23 (D) 
	27/12/2007

	123.823,44 (D) 
	7/2/2008

	102.863,26 (D) 
	10/3/2008

	68.449,89 (D) 
	2/4/2008

	76.467,14 (D) 
	2/5/2008

	77.386,37 (D) 
	2/6/2008

	48.513,07 (D) 
	1/7/2008

	46.381,50 (D) 
	5/8/2008

	57.092,12 (D) 
	15/9/2008

	155.477,91 (C) 
	09/11/2012

III - Responsáveis: Sr. Ney Borges de Oliveira e o município de Mansidão/BA, em razão da ausência de depósito da contrapartida prevista no convênio 0.00.06.0062-00/2006, contrariando o disposto no art. 7º, II, e art. 28, § 4º, da Instrução Normativa 01/97 do Tesouro Nacional.
	VALOR ORIGINAL (R$) 
	DATA DA OCORRÊNCIA

	50.430,15
	24/12/2007

	33.620,09
	11/04/2008

9.3. aplicar a multa prevista no art. 57 da Lei 8.443/1992 c/c o art. 267 do RI/TCU ao Sr. Ney Borges de Oliveira, no valor de R$ 500.000,00 (quinhentos mil reais) , e à Santa Cecília Empreendimentos e Construções Ltda., no valor de R$ 500.000,00 (quinhentos mil reais) , fixando-lhes o prazo de quinze dias, a contar da notificação, para que comprovem, perante este Tribunal (art. 214, III, 'a', do RI/TCU) , o recolhimento da dívida aos cofres do Tesouro Nacional, atualizada monetariamente desde a data do presente acórdão até a do efetivo recolhimento, se for paga após o vencimento, na forma da legislação em vigor; 
9.4. autorizar, desde logo, nos termos do art. 28, II, da Lei 8.443/1992, a cobrança judicial das dívidas, caso não atendidas as notificações; 
9.5. dar ciência desta deliberação ao município de Mansidão/BA, à  Companhia de Desenvolvimento dos Vales do São Francisco e Parnaíba e ao Tribunal de Contas Estadual da Bahia (TCE/BA) ; 
9.6. encaminhar cópia desta deliberação à Procuradoria da República na Bahia, em cumprimento ao disposto no § 3º do art. 16 da Lei 8.443/1992."
Vossa Excelência conheceu dos recursos de reconsideração, com efeito suspensivo, a teor dos despachos às peças 102 e 122.
A Secretaria de Recursos (Serur) examinou o mérito dos recursos e, em pronunciamentos uniformes, formulou a seguinte proposta de encaminhamento ao Tribunal (peças 134 a 136) :
"64. Ante o exposto, submetem-se os autos à consideração superior, propondo-se: 
I - conhecer do recurso de reconsideração interposto pela empresa Santa Cecília Empreendimentos e Construções Ltda., contra o Acórdão 7592/2016-TCU-Primeira Câmara, e, no mérito, negar-lhe provimento. 
II - conhecer do recurso de reconsideração interposto pelo Sr. Ney Borges de Oliveira, ex-prefeito municipal de Mansidão/BA, contra o Acórdão 7592/2016-TCU-Primeira Câmara, e, no mérito, dar-lhe provimento parcial, no sentido tornar insubsistentes sua menção no item 9.1 [sic], subitens II e III do referido julgado. 
III - dar ciência da deliberação aos recorrentes, aos órgãos/entidades interessados e à Procuradoria da República no Estado da Bahia (item 9.6) ." (grifos originais) 
II
O Ministério Público de Contas diverge parcialmente da proposta de encaminhamento formulada pela Secretaria de Recursos.
A proposta da Serur de dar provimento parcial ao recurso do sr. Ney Borges de Oliveira baseia-se no argumento de que teria havido nulidade na sua condenação pelas irregularidades descritas nos subitens II e III do item 9.2 do Acórdão 7592/2016-TCU-Primeira Câmara, em razão de elas não terem constado do ofício de citação do responsável (peça 42) .
Embora, de fato, tais irregularidades não estejam descritas no ofício citatório dirigido ao responsável, entende-se que não é cabível a anulação da condenação do ex-prefeito, pois não houve prejuízo ao seu direito de defesa, em razão dos seguintes fatos, conjuntamente considerados:
a) os débitos relativos à inexecução parcial das obras previstas no Convênio 0.00.06.0062-00/2006 e à ausência de depósito da contrapartida prevista nesse convênio foram discriminados no ofício citatório (Dívidas 2 e 3 - peça 42, pp. 3/4) ;
b) foi enviada ao responsável, em anexo ao ofício citatório (peça 42, p. 1) , como subsídio para a sua defesa, cópia dos seguintes documentos, entre outros: CI 086/2014-Codevasf (peça 16, pp. 3/9) e instrução técnica da Secex/BA (peça 37) . O primeiro documento citado cuida de informações sobre a inexecução parcial das obras do Convênio 0.00.06.0062-00/2006. O segundo documento, que é a instrução preliminar da unidade técnica, cuida detalhadamente de todas as irregularidades relativas aos Convênios 0.00.03.0020.00/2003 e 0.00.06.0062-00/2006, incluídas as irregularidades que deram causa aos débitos constantes dos subitens II e III do item 9.2 do Acórdão 7592/2016-TCU-Primeira Câmara;
c) as alegações de defesa apresentadas pelo sr. Ney Borges de Oliveira (peça 45) abordaram não só as irregularidades descritas no subitem I do item 9.2 do acórdão recorrido, mas também as descritas nos subitens II e III;
d) em seu recurso de reconsideração (peça 111) , o responsável não arguiu nenhum vício na sua citação e nenhuma nulidade na deliberação recorrida.
Conclui-se, pois, que a falha na confecção do ofício citatório dirigido ao sr. Ney Borges de Oliveira não trouxe prejuízo ao seu direito de defesa, sendo certo que, nos termos do art. 171 do Regimento Interno do TCU, "nenhum ato será declarado nulo se do vício não resultar prejuízo para a parte, para o
erário, para a apuração dos fatos pelo Tribunal ou para a deliberação adotada".
Não obstante não haver nulidade na deliberação recorrida, entende-se que deve ser afastada a condenação do ex-prefeito ao pagamento dos débitos de R$ 50.430,15 e R$ 33.620,09, discriminados no subitem III do item 9.2 do Acórdão 7592/2016-TCU-Primeira Câmara, e também aos débitos de R$ 13.793,04, R$ 499,80 e R$ 1.280,64, discriminados no subitem I do item 9.2 do referido acórdão.
Em relação aos débitos de R$ 50.430,15 e R$ 33.620,09, decorrentes da falta de depósito da contrapartida pactuada no Convênio 0.00.06.0062-00/2006, o afastamento da condenação do ex-prefeito se justifica pela jurisprudência consolidada do TCU no sentido de que esse tipo de débito deve ser imputado exclusivamente ao ente da federação convenente. Citem-se, por exemplo, os seguintes enunciados da Jurisprudência Selecionada do TCU:
"Quando configurada ausência de aplicação de contrapartida prevista em instrumento de convênio, cabe ao ente federado convenente o ressarcimento, vez que incorporou a seu patrimônio a vantagem financeira correspondente à parcela da contrapartida que deixou de ser aplicada.  
Acórdão 593/2019-TCU-Segunda Câmara | Relator: RAIMUNDO CARREIRO"
"A obrigação de preservar a proporção entre verbas da União e de município estabelecida em instrumento de convênio é do ente federativo recebedor dos recursos. Não é atribuível ao prefeito a responsabilidade de restituir valores de contrapartida que não foram empregados no objeto do convênio e permaneceram nos cofres municipais, sob pena de haver enriquecimento ilícito por parte do município.  
Acórdão 638/2018-TCU-Segunda Câmara | Relator: ANA ARRAES"
"Na falta de comprovação da aplicação da integralidade ou de parte do recurso da contrapartida, sem que haja locupletamento do agente público, a responsabilidade pelo ressarcimento da dívida é do ente federado, não havendo como responsabilizar o administrador, que pode, contudo, ter suas contas julgadas irregulares, com aplicação de multa.  
Acórdão 1135/2017-TCU-Primeira Câmara | Relator: WEDER DE OLIVEIRA"
"Quando configurada ausência de aplicação de contrapartida prevista em instrumento de convênio, cabe ao ente federado convenente o ressarcimento, vez que incorporou a seu patrimônio a vantagem financeira correspondente à parcela da contrapartida que deixou de ser aplicada.  
Acórdão 13207/2016-TCU-Segunda Câmara | Relator: VITAL DO RÊGO"
Portanto, os débitos decorrentes da falta de aplicação da contrapartida devem ser imputados apenas ao município de Mansidão/BA.
Embora referido município não tenha interposto recurso em face do Acórdão 7592/2016-TCU-Primeira Câmara, cabe a redução, de ofício, do débito decorrente da falta de aplicação da contrapartida, para que o valor a ser restituído aos cofres federais seja proporcional ao valor dos recursos federais corretamente aplicados, nos termos dos seguintes enunciados da Jurisprudência Selecionada do TCU:
"A não aplicação da contrapartida implica a devolução da parcela dos recursos federais que acabaram por substituir, indevidamente, os recursos do convenente, a fim de se manter a proporcionalidade de aportes estabelecida no convênio. O montante devido deve ser obtido da incidência de percentual - extraído da relação original entre a contrapartida do convenente e os recursos repassados pelo concedente - sobre o valor dos recursos corretamente aplicados.  
Acórdão 1622/2017-TCU-Segunda Câmara | Relator: AUGUSTO NARDES"
"A não aplicação de contrapartida por convenente enseja a devolução ao ente repassador da quantia que deveria ter sido aplicada. O montante devido deve ser obtido a partir da incidência de percentual - extraído da relação original entre contrapartida e recursos repassados pelo concedente - sobre os recursos transferidos e corretamente aplicados.  
Acórdão 4500/2016-TCU-Segunda Câmara | Relator: ANDRÉ DE CARVALHO"
Além disso, a data de referência do débito em questão deve ser calculada a partir do fim da vigência do convênio, conforme seguinte enunciado da Jurisprudência Selecionada do TCU:
"No caso de débito relativo à não aplicação de contrapartida, a atualização monetária deve ser calculada a partir do fim da vigência do convênio, uma vez que a contrapartida pode ser aplicada ao longo da execução do ajuste.  
Acórdão 4563/2018-TCU-Primeira Câmara | Relator: WALTON ALENCAR RODRIGUES"
Desse modo, o débito remanescente do município de Mansidão/BA, referente ao Convênio 0.00.06.0062-00/2006 (peça 1, pp. 35/47) , deve ser assim calculado:
	A. Recursos federais pactuados (peça 1, p. 37) 
	R$ 2.204.146,25

	B. Contrapartida pactuada (peça 1, p. 37) 
	R$ 84.050,24

	C. Proporção original entre a contrapartida e os recursos federais (= B/A) 
	3,81%

	D. Recursos federais corretamente aplicados (peça 16, p. 8) 
	R$ 1.520.790,62

	E. Débito decorrente da falta de depósito da contrapartida (= C*D) 
	R$ 57.942,12

A data de referência desse débito de R$ 57.942,12 deve ser 20/12/2009, data final de vigência do Convênio 0.00.06.0062-00/2006 (peça 1, p. 375) .
Quanto ao débito de R$ 13.793,04, decorrente do atraso na aplicação da contrapartida do Convênio 0.00.03.0020.00/2003 e que foi imputado exclusivamente ao ex-prefeito, entende-se que deve ser afastado, pelas seguintes razões:
a) o entendimento jurisprudencial do Tribunal é de que a contrapartida pode ser aplicada até o fim da vigência do convênio, e, nesse caso, de um total pactuado de R$ 200.330,32, apenas a parcela de R$ 75.330,32 foi depositada após a vigência do convênio, e, mesmo assim, o atraso foi pequeno, pois a vigência do ajuste findou em 9/12/2007 (peça 1, p. 369) e a última parcela da contrapartida foi depositada em 31/1/2008 (peça 22, p. 12) . Se fosse considerado só esse atraso, o suposto dano seria bem inferior aos R$ 13.793,04, calculados à peça 21, p. 56;
b) o atraso no depósito da última parcela da contrapartida não trouxe prejuízos à execução do objeto do convênio;
c) da mesma forma que a falta de depósito da contrapartida, o atraso nesse depósito beneficia o ente federado, que é quem deveria responder pelo débito respectivo.
No que tange ao débito de R$ 499,80, relativo ao atraso na aplicação financeira dos recursos creditados na conta corrente do Convênio 0.00.03.0020.00/2003 (peça 21, p. 57) , merece ser afastado, haja vista que a principal parcela que o compõe, no valor de R$ 326,52, refere-se à penúltima parcela da contrapartida (R$ 50.000,00) , creditada na conta específica em 13/12/2006 (peça 22, p. 3) e aplicada no mercado financeiro em 22/1/2007 (peça 22, p. 4) . Ora, se a contrapartida poderia ser depositada até o fim da vigência do convênio, que se deu em 9/12/2007, não faz sentido imputar débito ao responsável por não ter aplicado financeiramente a contrapartida no período de 13/12/2006 a 22/1/2007.
No que se refere ao débito de R$ 1.280,64, decorrente do atraso na aplicação financeira dos recursos federais creditados na conta corrente do Convênio 0.00.06.0062-00/2006, entende-se que também merece ser afastado, seja por sua insignificância frente ao valor total dos recursos federais transferidos (R$ 2.204.146,25) , seja pelo curtíssimo período (2 ou 7 dias) em que esses recursos ficaram parados na conta específica, a teor dos extratos bancários à peça 35, pp. 2 e 6.
Em resumo, devem ser excluídos da condenação do sr. Ney Borges de Oliveira os débitos contidos nos subitens I e III do item 9.2 do acórdão recorrido, reduzindo-se, proporcionalmente, o valor da multa aplicada a esse responsável, fundamentada no art. 57 da Lei 8.443/1992.
Quanto ao débito discriminado no subitem II do item 9.2 do acórdão recorrido, concorda-se com a fundamentação da Serur no sentido de que ele deve ser mantido, uma vez que os argumentos recursais não lograram descaracterizar a inexecução parcial das obras pactuadas no Convênio 0.00.06.0062-00/2006, no percentual de 33,54%. Apesar do não afastamento do débito, entende-se que as datas de referência das parcelas que o compõem merecem ser modificadas de ofício, em benefício dos responsáveis solidários, para que correspondam não às datas das notas fiscais emitidas pela empresa contratada, mas sim às datas dos efetivos pagamentos a essa empresa, obtidas em consulta aos extratos bancários da conta específica do convênio (peça 35, pp. 2/13) . Assim, o débito decorrente da inexecução parcial das obras passaria a ter a seguinte composição:
	VALOR ORIGINAL (R$) 
	DATA DA OCORRÊNCIA

	106.446,23 (D) 
	27/12/2007

	123.823,44 (D) 
	11/2/2008

	102.863,26 (D) 
	13/3/2008

	68.449,89 (D) 
	7/4/2008

	76.467,14 (D) 
	9/5/2008

	77.386,37 (D) 
	3/6/2008

	48.513,07 (D) 
	4/7/2008

	46.381,50 (D) 
	26/8/2008

	57.092,12 (D) 
	19/9/2008

	155.477,91 (C) 
	9/11/2012

III
Ante o exposto, o Ministério Público de Contas manifesta-se no sentido de o Tribunal:
a) conhecer dos recursos de reconsideração interpostos por Santa Cecília Empreendimentos e Construções Ltda. e Ney Borges de Oliveira contra o Acórdão 7592/2016-TCU-Primeira Câmara;
b) negar provimento ao recurso de reconsideração interposto por Santa Cecília Empreendimentos e Construções Ltda.;
c) dar provimento parcial ao recurso de reconsideração interposto por Ney Borges de Oliveira, para afastar sua condenação aos débitos de que tratam os subitens I e III do item 9.2 do Acórdão 7592/2016-TCU-Primeira Câmara, reduzindo-se, proporcionalmente, o valor da multa que lhe foi aplicada pelo item 9.3 do citado acórdão;
d) alterar, de ofício, as datas de referência das parcelas do débito de que trata o subitem II do item 9.2 do Acórdão 7592/2016-TCU-Primeira Câmara, para que a nova composição do débito seja a seguinte:
	VALOR ORIGINAL (R$) 
	DATA DA OCORRÊNCIA

	106.446,23 (D) 
	27/12/2007

	123.823,44 (D) 
	11/2/2008

	102.863,26 (D) 
	13/3/2008

	68.449,89 (D) 
	7/4/2008

	76.467,14 (D) 
	9/5/2008

	77.386,37 (D) 
	3/6/2008

	48.513,07 (D) 
	4/7/2008

	46.381,50 (D) 
	26/8/2008

	57.092,12 (D) 
	19/9/2008

	155.477,91 (C) 
	9/11/2012

e) alterar, de ofício, o valor e a data de referência do débito de que trata o subitem III do item 9.2 do Acórdão 7592/2016-TCU-Primeira Câmara, para que a nova composição do débito, de responsabilidade exclusiva do Município de Mansidão/BA, seja a seguinte:
	VALOR ORIGINAL (R$) 
	DATA DA OCORRÊNCIA

	57.942,12
	20/12/2009

f) dar ciência da deliberação que vier a ser proferida aos recorrentes, ao Município de Mansidão/BA, à Companhia de Desenvolvimento dos Vales do São Francisco e do Parnaíba (Codevasf) , ao Tribunal de Contas do Estado da Bahia (TCE/BA) e ao Procurador-Chefe da Procuradoria da República no Estado da Bahia".
É o relatório.

Shara Maria da Silva Chamorro (OAB/DF 55011), Gentil Ferreira de Souza Neto (OAB/DF 40.008), Daniel Marques de Castro Lima (OAB-BA 20748) e outros.

Procurador Júlio Marcelo de Oliveira.

TOMADA DE CONTAS ESPECIAL. CONVÊNIO. SISTEMA DE ABASTECIMENTO DE ÁGUA. INEXECUÇÃO PARCIAL DO OBJETO. NÃO APLICAÇÃO E ATRASO DE CONTRAPARTIDA. CONTAS IRREGULARES. DÉBITO. MULTAS. RECURSOS DE RECONSIDERAÇÃO. CONHECIMENTO. A AUSÊNCIA DE NOTIFICAÇÂO DO RESPONSÁVEL NA FASE INTERNA NÃO PREJUDICA O DIREITO DE AMPLA DEFESA E AO CONTRADITÓRIO, QUE É GARANTIDO NA FASE EXTERNA. CITAÇÃO COM DOCUMENTAÇÃO TÉCNICA COMPLEMENTAR VIABILIZA A INDIVIDUALIZAÇÃO DA CONDUTA IMPUGNADA. PARECER TÉCNICO DA CONCEDENTE TEM PRESUNÇÃO DE VERACIDADE E LETIGIMIDADE. APLICAÇÃO TARDIA DE RECURSOS ENSEJA A CONDENAÇÃO EM DÉBITO DO ENTE FEDERATIVO, NÃO DO EX-GESTOR. CRITÉRIOS DE RAZOABILIDADE E DE PROPORCIONALIDADE NA FIXAÇÃO DA MULTA. NEGAR PROVIMENTO AO RECURSO DA EMPRESA. DAR PROVIMENTO PARCIAL AO RECURSO DO EX-PREFEITO.

TOMADA DE CONTAS ESPECIAL (TCE)

Secretaria de Recursos (SERUR); Secretaria de Controle Externo de Tomada de Contas Especial (SecexTCE).

Preliminarmente, conheço dos recursos em apreço, eis que foram preenchidos os requisitos necessários à espécie. 
2.	Trata-se de recursos de reconsideração interpostos pela empresa Santa Cecília Empreendimentos e Construções Ltda. e pelo sr. Ney Borges de Oliveira, ex-prefeito de Mansidão/BA, em desfavor do Acórdão 7592/2016-TCU-Primeira Câmara. Por meio dessa deliberação, o Tribunal julgou irregulares as contas dos recorrentes, condenou-os em débito e aplicou-lhes multas individuais de R$ 500.000,00 com fundamento no art. 57 da Lei 8.443/1992. 
3.	Originariamente este processo cuidou de tomada de contas especial instaurada pela Companhia de Desenvolvimento dos Vales do São Francisco e Parnaíba (Codevasf) em razão de irregularidades identificadas nos Convênios 0.00.06.0062-00/2006 (construção de sistema de abastecimento de água nos povoados de Tamboril, Aroeiras, Caraibal, Porenquanto e Barreiro, com vigência de 23/10/2007 a 20/12/2009) e 0.00.03.0020-00/2003 (construção do sistema de abastecimento de água na sede do município, com vigência de 29/12/2003 a 9/12/2007) , ambos firmados com o município de Mansidão/BA. 
4.	Os recursos utilizados para a implementação desses objetos podem ser assim discriminados:
	Número do convênio
	Valor total (R$) 
	Recursos federais (R$) 
	Contrapartida (R$) 

	0.00.06.0062-00/2003
	2.288.196,49
	2.204.146,25
	84.050,24

	0.00.03.0020-00/2006
	4.230.000,32
	4.000.000,00
	200.330,32

5.	O dano ao erário decorreu dos seguintes fatos (cifras históricas) : a) atraso no depósito da contrapartida dos recursos do Convênio 0.00.06.0062-00/2003 e falta de celeridade na aplicação financeira dos recursos depositados na conta corrente dos Convênios 0.00.06.0062-00/2003 e 0.00.03.0020-00/2006 (R$ 5.573,48) , de responsabilidade do sr. Ney Borges de Oliveira; b) execução parcial (66,46%) das obras previstas no Convênio 0.00.06.0062-00/2006 (R$ 551.945,11) , de responsabilidade solidária da empresa contratada (Santa Cecília Empreendimentos e Construções Ltda.) e do sr. Ney Borges de Oliveira; e c) ausência de depósito da contrapartida prevista no Convênio 0.00.06.0062-00/2006 (R$ 84.050,24) , de responsabilidade solidária do sr. Ney Borges de Oliveira e do município de Mansidão/BA.
6.	A empresa alega duas questões preliminares: a) violação ao contraditório e à ampla defesa, dada a ausência de oportunidade de manifestação na fase interna da TCE; e b) nulidade da citação, por ter sido genérica e não apontar uma irregularidade específica imputada à sociedade empresária. No mérito, os recorrentes aduzem que as obras foram integralmente concluídas e que a condenação se mostrou desproporcional, tendo em vista que, além do débito, também houve aplicação da multa. O ex-prefeito também argumenta que a demora no depósito da contrapartida ocorreu devido ao atraso na liberação da verba federal. 
 7.	A Secretaria de Recursos propôs negar provimento ao apelo da empresa. Em relação ao ex-prefeito, sugere dar parcial provimento, afastando a responsabilidade dele pelas irregularidades atinentes à execução parcial do objeto e à ausência de depósito de parte da contrapartida, fatos atinentes ao Convênio 0.00.06.0062-00/2006. No entender da unidade técnica, somente constou no ofício de citação do sr. Ney Borges de Oliveira a primeira irregularidade (atraso na aplicação da contrapartida dos recursos do 0.00.03.0020-00/2003 e pela falta de celebridade na aplicação financeira dos recursos depositados na conta corrente dos Convênios 0.00.06.0062-00/2003 e 0.00.03.0020-00/2006) .
8.	O Ministério Público junto ao TCU divergiu da análise mencionada. Embora reconheça que as falhas não foram adequadamente descritas no ofício citatório, o Parquet entendeu não haver prejuízo ao direito de defesa do sr. Ney Borges de Oliveira, pois, juntamente com o ofício, foram enviados a instrução da unidade técnica e o relatório da Codevasf, de forma que o gestor pôde efetivamente apresentar defesa em relação a todos os pontos impugnados.
9.	Não obstante não haver nulidade na deliberação recorrida, o MPTCU defendeu o afastamento da responsabilidade do ex-prefeito pelos débitos mencionados nas alíneas "a" e "c" do parágrafo quinto deste voto. Isso porque a falta de depósito da contrapartida e a sua demora devem ser imputadas exclusivamente ao ente da federação convenente. Em acréscimo, ponderou que o entendimento jurisprudencial do Tribunal é de que a contrapartida pode ser aplicada até o fim da vigência do convênio. 
10.	No tocante à execução parcial do Convênio 0.00.06.0062-00/2006, concordou com a unidade técnica no sentido de que os argumentos recursais não lograram descaracterizar a inexecução de parte das obras. Uma vez mantida essa parcela, propôs a negativa de provimento do recurso apresentado pela empresa.
11.	Manifesto minha concordância com o Ministério Público junto ao TCU, cujos fundamentos incorporo como razões de decidir, sem prejuízo das considerações que passo a fazer. 
12.	As preliminares suscitadas pela empresa Santa Cecília Empreendimentos e Construções Ltda. não merecem prosperar. 
13.	A ausência de notificação na fase interna da tomada de contas especial não repercute na fase externa, realizada no âmbito do TCU, quando o responsável poderá exercer seu amplo direito de defesa. Dito de outro modo, o fato de a recorrente não ter sido ouvida quando o processo ainda estava na Codevasf não invalida os atos processuais adotados no TCU. Cito, nesse sentido, os Acórdão 874/2016-TCU-Primeira Câmara, 4737/2008-Segunda Câmara, 1467/2008-Plenário e 2875/2014-Plenário. 
14.	O ofício de citação da construtora (peça 43) informou expressamente que o débito decorreu da "realização parcial das obras previstas no Convênio 0.00.06.0062-00/2006, onde ficou assente que não foi executado 34,82% das obras físicas, descontando-se ainda o valor posteriormente devolvido pela municipalidade aos cofres da União". Em acréscimo, foi encaminhada instrução da Sec/BA, nota técnica elaborada pelo fiscal da Codevasf e o relatório de execução física-financeira, documentos que indicam em detalhes quais serviços não foram executados. 
15.	Por exemplo, no documento de peça 16, p. 8 (encaminhado à empresa) consta que a adutora de água tratada, projetada para conduzir a água da sede do município de Mansidão/BA até o povoado de Barreiro, e que deveria ter a extensão de 12km, foi executada pela metade (6km) . A ampliação da rede de distribuição, que deveria ser feita em todos os cinco povoados, foi apenas iniciada em Aroeiras, não havendo comprovação nos demais.
16.	Como se percebe, a citação não foi genérica e, ao contrário do que fora dito, apontou as irregularidades que justificaram a condenação em débito. Logo, rejeito a tese. 
17.	Acerca da suposta existência de vícios no ofício citatório endereçado ao sr. Ney Borges de Oliveira, é preciso destacar que, embora a parte inicial da comunicação informe ser o débito decorrente "de atraso na aplicação da contrapartida dos recursos do Convênio 0.00.06.0062-00/2003 e a falta de celeridade na aplicação financeira dos recursos depositados na conta corrente dos convênios 0.00.06.0062-00/2003 e 0.00.03.0020-00/2006", a dívida relativa à inexecução parcial das obras e à ausência de depósito da contrapartida constou no anexo I daquele ofício. 
18.	Assim como ocorrido no caso da empresa, o TCU enviou ao gestor recorrente a instrução da Sec/BA, nota técnica elaborada pelo fiscal da Codevasf e o relatório de execução física-financeira, documentos que indicam em detalhes as etapas da obra não concluídas e a falta da contrapartida por parte da convenente. Além desses fatos, consta no primeiro documento (instrução da Sec/BA) a devida responsabilização do ex-prefeito.
19.	A questão central agora é saber se houve, ou não, uma confusão apta a prejudicar o exercício do contraditório e da ampla defesa. A meu ver, não houve violação aos mencionados princípios constitucionais, seja porque no recurso de reconsideração o responsável não arguiu nenhum vício ou nulidade no seu chamamento aos autos, seja porque as alegações de defesa apresentadas pelo sr. Ney Borges de Oliveira abordaram todas as irregularidades mencionadas no parágrafo quinto deste voto. 
20.	Dito isso, concluo não ter ocorrido efetivo prejuízo para a parte e, por isso, não vislumbro a hipótese de nulidade. Nesse sentido, menciono o art. 171 do Regimento Interno do TCU ("nenhum ato será declarado nulo se do vício não resultar prejuízo para a parte, para o erário, para a apuração dos fatos pelo Tribunal ou para a deliberação adotada") .
21.	Superadas as questões preliminares suscitadas pela empresa Santa Cecília Empreendimentos e Construções Ltda. e pela Secretaria de Recursos, passo ao exame do mérito. 
22.	A empresa tenta afastar a Nota Técnica 8/2013, fundamento para a condenação, argumentando a existência de outra (Nota Técnica 16/2014) mais benéfica, que concluiu pela execução de 75% do empreendimento. 
23.	Sobre a questão, a Sec/BA, unidade responsável pela instrução inicial deste processo, solicitou à Codevasf no ano de 2014 o encaminhamento de diversos documentos do convênio, dentre os quais as planilhas e as memórias de cálculo que embasaram a Nota Técnica 28/2008, que havia concluído pela execução física de 75% dos serviços. Em resposta, foi elaborada outra Nota Técnica, de nº 16/2014 (peça 16, p. 5) , informando que referido percentual não possuía memória de cálculo, pois fora obtido por estimativa visual, e que deveria ser considerado pelo TCU o demonstrativo elaborado na Nota Técnica 8/2013 (peça 16, p. 6/9) - aquela que fora efetivamente utilizada pela Corte de Contas.
24.	Por sinal, nesse último documento consta o detalhamento de todas as etapas e a indicação de quais parcelas não foram executadas. Da leitura desse documento, conclui-se que a parcela não encontrada pelo poder concedente (execução de metade do trecho da adutora, por exemplo) não pode ser imputada à degradação natural ocasionada pelo decurso de tempo, como quer crer a empresa. Logo, rejeito a tese.
25.	Os recorrentes trouxeram aos autos laudo de avaliação técnica emitido por engenheiro no ano de 2017, que concluiu pela execução de 92,45% da obra e que, em razão da compra pela empresa recorrente da quase totalidade do material necessário à conclusão do empreendimento, esse percentual poderia chegar, no seu entender, a 97,12%. 
26.	Nesse documento consta uma série de informações inconsistentes se comparadas com as demais existentes neste processo. Menciona que a obra foi paralisada depois do falecimento do sócio-administrador da empresa Santa Cecília Empreendimentos e Construções Ltda. e que, em razão disso, essa entidade foi dissolvida, havendo sub-rogação de seus direitos e obrigações para a PAT Construtora Ltda. em 19/5/2009 (peça 80, p. 41/42) , responsável efetivamente pela conclusão do empreendimento.  
27.	Ocorre que, em pesquisa à base de dados da Receita Federal, a recorrente não foi dissolvida até a presente data. Prova disso é a interposição por ela do recurso de reconsideração. A prestação de contas do convênio informa, por outro lado, que, em 15/9/2008, ou seja, nove meses antes da suposta sub-rogação, toda a obra estava concluída, pois a recorrente já havia recebido todos os recursos e emitido todas as notas fiscais pertinentes (peça 26) . Dito de outro modo, não há no processo menção a pagamentos efetuados à PAT Construtora Ltda.
28.	Esse documento assinado pelo engenheiro não faz qualquer cálculo para fundamentar o percentual informado. Em seu lugar, foram proferidas frases de efeito, como aquela em que a referida obra seria a maior realização de todos os tempos em Mansidão/BA e que desconsiderar os avanços proporcionados pelas benfeitorias seria uma ingratidão do poder concedente.
29.	A suposta existência de materiais deixados pela construtora não está comprovada e, mesmo que estivesse, não poderia ser utilizada para afastar o débito. Interessava ao Governo Federal a realização dos serviços - com o consequente beneficiamento da população -, não a entrega de insumos da construção civil.
30.	Por todas essas razões, rejeito o argumento de que as obras estariam concluídas.
31.	Contrariamente ao que alegam os recorrentes, a condenação mostrou-se adequada, tendo em vista a previsão contida na Lei 8.443/1992, no sentido de ser possível a aplicação de multa cumulada com a condenação em débito. A dosimetria da sanção, fixada no patamar de quase 30% do montante atualizado do dano ao erário, mostrou-se proporcional diante da gravidade dos fatos, em que parte da população deixou de receber um serviço público essencial (fornecimento de água potável) , além de encontrar respaldo no art. 57 da Lei Orgânica do TCU e na jurisprudência desta Casa. 
32.	Expostos os fundamentos para a manutenção da irregularidade atinente à execução parcial das obras previstas no Convênio 0.00.06.0062-00/2006, passo ao exame das demais impugnações.
33.	Quanto ao atraso na aplicação financeira da contrapartida dos recursos dos convênios, assunto tratado na alínea "a" do parágrafo quinto deste voto, observo que este Colegiado tem entendido que o recurso da convenente pode ser depositado até o fim da vigência do convênio. Cito, por exemplo, o Acórdão 4563/2018-TCU-Primeira Câmara (Rel. Min. Walton) . 
34.	Ainda que não se perfilhe desse entendimento, é certo que o atraso no depósito beneficia o ente federado, pois, enquanto não dispõe do valor, pode utilizá-lo como bem entender, inclusive aplicando financeiramente e obtendo os rendimentos financeiros. Por essas duas razões, afasto o débito de R$ 5.573,48 imputado ao sr. Ney Borges de Oliveira. 
35.	Por fim, trato da ausência de depósito de parte da contrapartida prevista no Convênio 0.00.06.0062-00/2006, assunto contido na alínea "c" do parágrafo quinto deste voto. A condenação recaiu sobre o ex-prefeito e o município de Mansidão/BA (responsabilidade solidária) .
36.	Entretanto, a jurisprudência dominante deste Tribunal, a exemplo do Acórdão 5884/2010-TCU-Primeira Câmara (Rel. Min. Valmir Campelo) , entende que a falta de aporte dos recursos oriundos da contrapartida beneficia apenas o município convenente, razão por que se julga em débito tão somente o ente federativo para ressarcir os valores a ela correspondentes. O raciocínio aqui é idêntico àquele exposto na irregularidade anterior, qual seja, a falta de depósito da contrapartida beneficia o município e desequilibra a proporção financeira inicialmente estabelecida no convênio.
37.	Logo, o ressarcimento deve recair exclusivamente sobre o ente federado. 
38.	Neste ponto, em que pese a falta de interposição de recurso por parte do município de Mansidão/BA, observo que o débito foi calculado a maior, pois não observou a proporção original entre a contrapartida do convenente e os recursos repassados pelo concedente, equivalente a 3,81% (=R$ 84.050,24 / R$ 2.204.146,25) . Aplicando esse percentual sobre a quantidade efetivamente executada (R$ 1.520.790,62) , que, por sinal, fora custeada exclusivamente pelos cofres federais, o novo valor a ser ressarcido passa a ser de R$ 57.942,12.
39.	Ante o exposto, voto por que seja adotada a deliberação que ora submeto a este Colegiado.
TCU, Sala das Sessões Ministro Luciano Brandão Alves de Souza, em 30 de julho de 2019.
BENJAMIN ZYMLER 
Relator